最高法院刑事判決　　　　　　　　　　　　　　　八十八年度台上字第三四四二號
　　上　訴　人　甲○○
　　選任辯護人　蘇榮達律師
　　　　　　　　蘇俊誠律師
　　上　訴　人　乙○○
　　選任辯護人　田平安律師
　　　　　　　　陳煥生律師
右上訴人等因貪污案件，不服台灣高等法院高雄分院中華民國八十七年十一月二十四
日第二審判決（八十六年度上訴字第二五四六號，起訴案號：台灣高雄地方法院檢察
署八十四年度偵字第一六一六三號），提起上訴，本院判決如左：
    主  文
原判決撤銷，發回台灣高等法院高雄分院。
    理  由
本件原判決認定上訴人甲○○係國立高雄師範大學（下稱高雄師大）特殊教育系教授
，並自民國七十二年八月起至八十三年十一月止，兼任該校特殊教育中心（下稱特教
中心）主任，負責執行教育部委託或核准之特殊教育輔導工作。上訴人乙○○係特殊
教育系助教，並負責處理特教中心之行政事宜，均為依據法令從事公務之人員。因特
教中心行政經費不足，甲○○為籌措經費，以供特教中心平日雜支，竟與乙○○共同
意圖利用職務上之機會詐財，基於概括犯意，自八十二年六月間起至八十三年七月間
止，指示乙○○利用新聘助理及工讀生之機會，向新聘助理及工讀生謊稱第一個月為
半薪，先由乙○○以特教中心之公基金支付其半個月薪資，再要求其等於學校將薪資
撥入帳戶後提領全數或半數，交予乙○○，充作特教中心之公基金，連續向新聘助理
李淑貞等人及工讀生陳佩玲等人詐取薪資，致其等信以為真，而交付第一個月應領薪
資之半數，詳如原判決附表一所示。甲○○、乙○○復自八十一年十月間起至八十三
年五、六月間止，連續利用未參與特殊教育專案研究計畫之教授、助理及工讀生之名
義，囑咐不知情之工讀生林玉文於其職務上掌管之申請單及黏貼憑證，虛偽填載出席
費、薪資、研究費等各項名目，並盜用被冒用人留存於特教中心之印章蓋於印領清冊
上，持向高雄師大報領各項特殊教育專案研究計劃經費（下稱專案經費），足以生損
害於教育部，前後共詐取新台幣（下同）三十二萬一千元，詳如原判決附表二所示。
該款或直接撥入陳靜江等人帳戶，再由其等提領交給乙○○，或由乙○○直接向學校
出納部門領取，充作特教中心之公基金。乙○○取得該公基金後，即存入私人帳戶保
管，其中部分作特教中心各項雜支；部分則由甲○○不定時向乙○○提領每次三至五
萬元不等，作為宴請特教中心及特殊教育系教授之花費。又甲○○、乙○○分別基於
同一詐取財物之概括犯意，明知特教中心所設特殊教育諮詢服務專線，於暑期並未排
定諮詢教師值班表，竟於八十二年十月間，虛偽填載前述申請書及黏貼憑證，持向高
雄師大請領八十二年七、八月份之諮詢工作費，致該校陷於錯誤，分別給付三萬七千
一百元及一萬二千九百五十元，足以生損害於教育部。甲○○於案發後，即將詐得之
薪資共十二萬零九百九十四元，分別發還賴碧華等人等情。因而撤銷第一審判決，改
判論處甲○○、乙○○共同連續依據法令從事公務之人員，利用職務上之機會，詐取
財物罪刑，固非無見。
惟查：(一)科刑之判決書，須將認定之犯罪事實詳記於事實欄，然後於理由內逐一說明
其憑以認定之證據，使主文、事實及理由相互一致，方為合法。本件原判決認定甲○
○、乙○○利用不知情之林玉文偽造申請書及黏貼憑證，向高雄師大報領專案經費共
三十二萬一千元，足以生損害於教育部；又以相同方法，分別向高雄師大詐領八十二
年七、八月份諮詢工作費三萬七千一百元及一萬二千九百五十元，足以生損害於教育
部（見原判決第二面第二至十七行）。似以甲○○、乙○○詐取財物之對象為高雄師
大，卻又認足以生損害於教育部，並於主文諭知上開款項應予追繳，發還教育部，已
有矛盾；而理由又謂專案經費部分，係向教育部詐領云云（見原判決第八面第十、十
一行），與事實之記載不盡一致。且事實及理由認為乙○○詐領諮詢工作費之金額為
一萬二千九百五十元（見原判決第三面第十六、十七行、第九面第十一、十二行、第
十二面第四、五行），惟主文第三項諭知追繳發還之金額則為一萬二千七百五十元，
亦有不符。又原判決事實欄認定甲○○、乙○○係分別基於詐取財物之概括犯意，向
高雄師大詐領諮詢工作費，使該校陷於錯誤，分別為給付，並就此部分所得款項，分
別為追繳之諭知。但理由內則說明甲○○、乙○○向新聘助理及助教詐取第一個月薪
資之半數、詐領專案經費及諮詢工作費，均犯修正前貪污治罪條例第五條第一項第二
款之罪，二人所犯上開各罪，有犯意聯絡及行為分擔，均應論以共同正犯云云（見原
判決第十頁第五行至十七行），似又認為詐領諮詢工作費部分，亦屬二人共同犯罪，
前後不相符合。究竟甲○○、乙○○係向教育部，或向高雄師大詐領專案經費、諮詢
工作費，該項經費究為教育部或高雄師大所有；乙○○詐領之諮詢工作費若干，此部
份是否與甲○○共同為之，事實未臻明瞭，尚不足為適用法律之依據。(二)犯罪事實應
依證據認定之，所謂證據，須適於為被告犯罪事實之證明者，始得採為斷罪資料。原
判決依林英利在第一審之證言，認定乙○○與甲○○共同詐取其半個月之薪資；惟林
英利於第一審係稱：「我看報去應徵，去應徵時主任及蔡助教說什麼事都要做……有
說第一個月是試用，第一個月領到一萬五千元，以後入帳每月三萬二千元」等語（見
第一審卷第八一頁反面）。乙○○辯稱林英利所稱之「蔡助教」並非其本人云云，如
果屬實，則其是否亦為此部分之共犯，即不無推求之餘地。乃原審僅擷取林英利之部
分證言，遽為乙○○不利之認定，尚嫌速斷。又證人李淑貞於高雄市調查處及偵查中
供稱其被詐取之金額為二萬零三百零八元（見高雄市調查處八十四年五月二十九日筆
錄、第一六一六三號偵查卷第四六頁）。惟原判決附表一編號一記載之金額則為二萬
一千零二十八元，亦與卷內資料不相適合。另原判決認定甲○○、乙○○向新聘助理
、工讀生所詐取者，為第一個月薪資之半數，但依原判決附表一編號二所載，陳儀蓉
被詐取薪資之時間，有八十二年七、八月間及八十三年二月間二次，金額四萬三千元
，似非僅第一個月薪資，實情如何，允宜究明。至原判決認定甲○○、乙○○共同詐
取曾瓊慧薪資部分（即原判決附表一編號三部分），則未說明其所憑之證據及理由，
亦有可議。(三)有罪之判決書，對於被告有利之證據不採納者，應說明其理由，刑事訴
訟法第三百十條第二款定有明文。原判決認定甲○○、乙○○詐領專案經費部分，僅
憑陳靜江等人在高雄市調查處或偵查中之供述為依據。惟甲○○一再辯稱陳靜江、曾
明玲、陳佩玲、賴碧華、林玉文及李柏如等人，確有參與原判決附表二所列之各項專
案計劃，賴碧華參與之工作並包括特殊教育叢書及教材之編印及出版；特教中心均依
實際參與各項專案研究計劃人員及項目，據實報領專案經費云云，已提出會議紀錄、
公函、簽呈、簽到紀錄、簽到簿、行程表、工作報告、特殊教育叢書等件為證（見第
一審卷第三一至三二頁反面、第四一至六三頁及外放證物、原審卷第七○頁反面至七
三頁、第八四頁）。原審就此項有利之證據不予採納，亦未說明不予採納之理由，自
有判決不備理由之違法。(四)當事人聲請調查之證據，雖經調查，但其所得如何不足取
，並未於判決理由內予以說明，其所踐行之訴訟程序，自難謂非違法。證人即研究助
理陳莉馨證稱其確於寒暑假輪班參加諮詢專線等語（見第一審卷第七八頁反面）；證
人林松青證稱伊有一小孩全盲，於八十二、三年暑期，都是由甲○○輔導等語（第一
審卷第二四頁正反面）。證人即前高雄市自閉症協進會會長林淑美證稱其辦理暑期成
長營已有五年，因乙○○對這方面有研究，於暑期曾找過他，或打電話討論，當時呂
淑珍老師也見過等語（見原審卷第一一五頁）；高雄市教育局呂淑貞證稱八十二年八
月間高雄師大辦理暑期諮詢，伊至特教中心見過甲○○、乙○○等語（見原審卷第一
五○頁反面）。上開證言是否實在，與甲○○、乙○○是否有詐領諮詢工作費攸關。
原審既經調查，惟理由內全然未加斟酌，亦非適法。又證人胡美英證稱八十二年七、
八月暑假期間，特教中心排有老師值班，伊曾與特教中心聯繫諮詢等語（見原審卷第
一四一頁反面、一四二頁）。原判決以其證言與陳靜江等人之證言不符，因而摒棄不
採。惟依高雄師大印領清冊所示，陳靜江、蔡麗仙似均領有八十二年七、八月份之諮
詢工作費（見原審卷第七六、七七頁）。如依陳靜江所稱特教中心於暑期並未排班輪
值，提供諮詢服務，則其與蔡麗仙如何具領該二個月份之諮詢工作費，其證言是否真
實，尚值推求。以上情形，或為上訴意旨指摘所及，或為本院得依職權調查之事項。
原判決既有違誤，應認有撤銷發回更審之原因。
據上論結，應依刑事訴訟法第三百九十七條、第四百零一條，判決如主文。
中      華      民      國    八十八    年      六      月     三十     日
                              最高法院刑事第十一庭
                                  審判長法官  陳  炳  煌
                                        法官  陳  正  庸
                                        法官  陳  世  雄
                                        法官  陳  東  誥
                                        法官  張  春  福
      右正本證明與原本無異
                                              書  記  官
中      華      民      國    八十八    年      七      月      五      日
